【裁判字號】    97,台上,741
【裁判日期】    970417
【裁判案由】    損害賠償
【裁判全文】
最高法院民事判決              九十七年度台上字第七四一號
上   訴   人  甲○○
兼法定代理人  丙○○
共        同
訴 訟代理 人  吳紹貴律師
被 上  訴 人  行政院國軍退除役官兵輔導委員會埔里榮民醫院
法 定代理 人  丁  ○
被 上  訴 人  乙○○
共        同
訴 訟代理 人  張英一律師
上列當事人間請求損害賠償事件，上訴人對於中華民國九十六年
十一月七日台灣高等法院台中分院第二審判決（九十五年度醫上
字第八號），提起上訴，本院判決如下：
    主  文
上訴駁回。
第三審訴訟費用由上訴人負擔。
    理  由
本件上訴人主張：伊等分別為訴外人黃木村之子及配偶，黃木村
於民國九十二年五月三日因發燒、頭痛、暈眩、輕微腹瀉至行政
院衛生署立南投醫院（下稱南投醫院）求醫，經該醫院診治為疑
似罹患非典型肺炎（下稱SARS），同日轉診至被上訴人行政院國
軍退除役官兵輔導委員會埔里榮民醫院（下稱埔里榮民醫院）住
院，由該醫院之醫師即被上訴人乙○○診治，黃木村入院時呈病
危狀態，乙○○未為適當及積極之處置，於同年月十日已排除黃
木村為SARS之病患時，自同年月八日即可從胃管之引流物發現咖
啡及黑色內容，經檢查有潛血反應，依醫學常規，本應安排檢查
找出出血點及病因，積極會診腸胃科醫師以準備必要手術，詎乙
○○未有任何積極處置，顯有違反客觀專業水準之注意義務。又
黃木村於五月四日經電腦斷層檢查時已懷疑為腦膜炎，乙○○並
未立刻使用Ampicillin加第三代Ceftazidime 抗生素，且於同月
五日、六日作腰椎穿刺及腦脊髓液分析檢驗，確定罹患腦膜炎後
，於同月七日仍大量施打Decadron，延至同年月八日始為黃木村
使用 Pencillin G抗生素，且黃木村因施打類固醇免疫力受到抑
制，於九日起白血球指數急速上昇。另乙○○於同年月十一日脅
迫上訴人丙○○簽署「預立不施行心肺復甦術意願書」，迨至同
月十二日黃木村血壓下降，卻未施以插管治療或用呼吸器輔助，
全病程均無血液動力學監測，亦未將之轉至加護病房，於同月十
四日上午八時病房護士交班時，發現黃木村已無生命現象，經通
知乙○○亦僅給予氧氣罩、抽痰、注射一劑 Epinephrine，未依
一般急救程序至少急救三十分鐘以上，每二至三分鐘可打二支強
心針，違反醫師法第二十一條所定積極救治之義務，致黃木村因
細菌性腦膜炎併發敗血症，於同年月十四日上午八時三十三分死
亡，上訴人依侵權行為之法則，應就丙○○所受喪葬費新台幣（
下同）三十萬元、扶養費一百九十九萬四千一百六十九元、精神
慰撫金一百萬元暨上訴人甲○○所受精神慰撫金一百萬元、扶養
費一百八十八萬二千四百八十一元等損害負連帶賠償責任，並依
消費者保護法之規定，連帶賠償該損害額一倍以下之三十萬元等
情，爰依民法第一百八十四條、第一百八十八條第一項、第一百
九十二條及第一百九十四條、消費者保護法第五十一條等規定（
另對埔里榮民醫院基於委任契約及民法第二百二十七條、第二百
二十七條之一不完全給付之規定為主張），求為命被上訴人連帶
給付丙○○三百五十九萬四千一百六十九元及甲○○二百八十八
萬二千四百八十一元，並均自訴狀繕本送達翌日即九十四年一月
十九日起加計法定遲延利息之判決。【第一審除判命被上訴人連
帶給付甲○○、丙○○八十一萬三千一百五十三元及一百四十萬
七千五百二十五元各本息外，其餘判決上訴人敗訴，兩造各就其
敗訴部分提起上訴（甲○○僅就其中請求連帶給付一百十二萬八
千零八十八元本息敗訴部分提起一部上訴），嗣原審改判決上訴
人全部敗訴。】
被上訴人則以：一般腦膜炎之形成除隱球菌、結合菌及其他細菌
足以引起外，尚有寄生蟲、濾過性病毒或外傷等諸多因素，黃木
村係因持續高燒、意識昏迷被懷疑SARS而轉院至埔里榮民醫院治
療，當時乙○○即針對其症狀施以足以通過血腦屏障之第一代頭
孢抗生素 Cefazolin＋Gentamicin，在臨床上並無不當，嗣後分
別於同年五月六日施打青黴素 P-C，同月九日施打Gentamicin，
同月十日施打第三代頭孢素抗生素Fortum及Vancomycin，此循序
漸進之治療乃臨床上較普遍之作法。本件最後並未自腰椎穿刺及
腦脊髓液培養確認是否為細菌性腦膜炎，本案例之正確抗生素為
何即無標準答案。又依行政院衛生署醫事審議委員會（下稱衛生
署醫審會）之鑑定書第四頁第五行以下，亦顯示細菌性腦膜炎本
身即存有相當高難以治癒本質，並非所有細菌性腦膜炎之患者，
一開始施以何種後線抗生素即可治癒。乙○○最初雖未即予施打
後線抗生素，但於臨床上未違反醫療慣例，尚難謂其有何疏失等
語，資為抗辯。
原審斟酌全辯論意旨及調查證據之結果，以：本件上訴人主張黃
木村於九十二年五月三日因疑似有SARS，經轉送埔里榮民醫院，
由乙○○負責診治，於同月十四日因腦膜炎導致敗血症休克併多
重器官衰竭之事實，為兩造所不爭，固堪信為真正。惟上訴人係
依侵權行為法則及不完全給付之契約責任為請求，首應審究乙○
○對黃木村所為之醫療行為有無過失？按醫療行為具有其特殊性
，因治療方法之多樣化及各病患体質之差異，醫療行為者對病患
之診斷及治療方法之認定，常有差異，然其選擇及判斷醫療方法
時仍須符合一般醫學水準認為適當之醫療方法，即醫療行為人注
意義務之內容，自須事後觀察該醫療行為人診治行為時必須具備
之專業之醫學技術及知識為標準。查黃木村係二十六年出生，因
咳嗽、發燒（症狀發生前二至三天有鄰居自大陸返台）於九十二
年五月三日至南投醫院急診，經初步檢查診斷為不明熱，疑似SA
RS，因時值SARS流行期間，同日十八時轉至埔里榮民醫院，經電
腦斷層造影檢查報告懷疑腦膜炎建議施行腰椎穿刺檢查，經使用
抗生素（ Cefazolin＋Gentamicin）治療後意識未有明顯改善，
依昏迷指數記錄表記載同月四日至六日 GCS為E3-4M5V2-3，五月
六日開始出現頸部僵硬，乃於同月六日施行腰椎穿刺及腦脊髓液
分析，懷疑係細菌性腦膜炎，故調整抗生素（Pencillin G400萬
單位 q6h），並給予降腦壓藥物，同月七日起發現有間歇性咖啡
色內容物從鼻胃管引流出，於同月九日起給予治療潰瘍藥物，由
於病情未改善，且痰液培養長出綠濃桿菌，同月十日改抗生素為
Fortum，於同月十二日再加Vancomycin，嗣丙○○於同月十一日
簽署不施行心肺復甦意願書，病人於同月十三日晚上出現急性腎
衰竭，於同月十四日早晨發現失去生命徵象，死亡原因為腦膜炎
導致敗血症休克並多重器官衰竭，此有死亡病歷記錄及衛生署醫
審會940248號鑑定書可證，依上開鑑定書所載：「(一)病人於五月
三日由南投醫院轉至埔里榮民醫院時，尚未診斷為腦膜炎，因此
當天到院後先行給予初步抗生素治療，並無不當。至五月六日發
現頸部僵硬，立即作腰椎穿刺檢查，確定腦膜炎診斷後，雖更換
抗生素使用，之後引發之休克及多重器官衰竭，乃由於抗生素治
療反應不佳所致。臨床上懷疑細菌性腦炎時，可考慮使用後線抗
生素，雖未必可挽救病人生命，但有較佳之治癒率。‧‧(八)乙○
○醫師於此病例之處置，大抵合乎目前醫療慣例，但對於初期抗
生素之選用不甚恰當及未給予病人輸血是否直接造成病人死亡，
於本病例中無法確認」，以及衛生署醫審會950276號鑑定書，就
前開初次鑑定說明再謂：「目前醫療慣例一詞乃指醫師替病患所
作之診療及醫療處置行為符合一般醫療常規。所謂大抵符合，係
指自事後加以觀察，對於懷疑細菌性腦膜炎病人抗生素的選用，
若能早期選用後線廣效性抗生素可有較佳之治癒率。本病例中，
賴醫師於入院初期係使用第一線抗生素，而非後線廣效性抗生素
，雖非最佳之處置，但在臨床上，尚可接受。‧‧(三)細菌性腦膜
炎為一內科急症，早期給予適當抗生素可獲得較佳治癒率。由於
本病例最後之腦脊髓液培養並無結果，因此本病例最終是否為細
菌性腦膜炎（即使是細菌性腦膜炎亦無法確認為何種細菌）或其
他微生物如病毒、黴菌等造成之腦膜炎，並無法確認，而後線抗
生素之選用雖可對較多不同種類之細菌產生療效，但目前仍無抗
生素可對抗所有細菌，而後線廣效性抗生素的選用與否，與本病
例之死亡是否有因果關係，亦無法確認」等鑑定意見，具見九十
二年五月四日埔里榮民醫院檢驗科固記載疑似腦膜炎，建議腰椎
穿刺，但腦膜炎診斷最主要靠腰椎穿刺得到脊髓液之檢體，進行
細菌培養，以鑑別判斷何種類之腦膜炎。況抗生素之種類甚多，
各有其療效，一旦診斷明確時，針對不同病菌通常選用不同之抗
生素。在未經培養出病灶之病菌種類前，唯有以經驗療法（empi
rical therapy） 來選擇抗生素。本件既自始至終均未確定其係
細菌或病毒或黴菌所致之腦膜炎，乙○○於五月四日所給予病患
之抗生素 （Cefazolin＋Gentamicin），雖非後線廣效性抗生素
，惟腦膜炎病例選用之抗生素，須能通過血腦屏障，方可獲較佳
之療效。而上開抗生素 （Cefazolin＋Gentamicin）於腦膜炎之
狀態下，仍能通過血腦屏障，此由上開950276號鑑定書鑑定意見
(二)可知，則該抗生素 （Gefazolin＋Gentamicin）縱非後線抗生
素，對腦膜炎之治療仍可有療效，故乙○○於五月九日前未給予
後線廣效性抗生素，雖非最佳、最有利病患之處置，但不能即謂
其有錯誤用藥之疏失。次按損害賠償之債，以有損害之發生及有
責任原因之事實及此二者之間，有相當因果關係為成立要件，如
不合於此項成立要件，即難謂有損害賠償請求權存在。本件衛生
署醫審會940248號鑑定書，其鑑定意見(二)輸血雖可改善血紅素之
數值，但是否能避免病人之死亡，並無直接因果關係。(四)抗生素
之選用應考慮使用後線抗生素，雖未必可挽救病人生命，但可能
有較佳療效。(五)病人之治療並不因其在一般病房或加護病房而有
差異，不同病房差異只在於加護病房有較為充足之人力，可同時
處理多位重症患者。而在加護病房慣用之生理監視器，在一般病
房也可以選擇性使用，此點與病患之死亡無必然關係。(八)乙○○
醫師於此病例之處置，大抵合乎目前醫療慣例，但對於初期抗生
素之選用不甚恰當及未給予病人輸血是否直接造成病人死亡，於
本病例中無法確認，顯難以認乙○○未於五月九日前給予第三線
抗生素之行為必然導致黃木村死亡。另衛生署醫審會950276號鑑
定書，其鑑定意見(三)亦稱無法確定後線廣效性抗生素的選用與否
，與本病例之死亡是否有因果關係。蓋成人社區性細菌性腦膜炎
之死亡率，依不同研究而有不同之數據，大約在21％至27％之間
，依上說明，自難認乙○○之治療行為導致黃木村死亡之結果，
即難認其間有因果關係，自不能令被上訴人負損害賠償責任。又
民法第二百二十七條及第二百二十七條之一所謂不完全給付，係
指債務人已為給付，因可歸責於債務人之事由，致未依債務本旨
而為給付之情形，上訴人得否依此主張不完全給付之損害賠償，
自須視被上訴人有無可歸責之事由為判斷。查乙○○就醫療過程
，已盡診療應注意之義務，並無何疏失，是黃木村之死亡結果，
自不可歸責於乙○○，上訴人依上開法條規定，主張乙○○應負
損害賠償責任，亦屬無據。另醫療行為適用消費者保護法無過失
責任制度，反而不能達成消費者保護法第一條所明定之立法目的
，是應以目的性限縮解釋之方式，將醫療行為排除於消費者保護
法適用之範圍之列。參以九十三年修正之醫療法第八十二條第二
項，已明確將醫療行為所造成之損害賠償責任限於因故意或過失
為限，醫療行為自無消費者保護法無過失責任之適用。從而，上
訴人依侵權行為、不完全給付及消費者保護法第五十一條規定之
法律關係，請求被上訴人連帶賠償其所受之上開損害本息，即非
正當，不應准許，為其心證之所由得，並說明上訴人其他主張及
聲明證據為不足取暨不逐一論述之理由，因將第一審所為被上訴
人敗訴之判決廢棄，改判駁回上訴人之訴；並維持第一審所為上
訴人敗訴之判決，駁回其上訴。查原審已審據上開病歷記錄及二
份鑑定書等事證，綜合研判，並本於取捨證據、認定事實之職權
行使，合法認定乙○○對黃木村之治療行為，大抵合乎目前醫療
慣例，對於初期抗生素之選用不甚恰當及未給予病人輸血是否直
接造成病人死亡，於本病例中無法確認，並進而論斷乙○○之治
療行為與黃木村死亡之結果間難認有因果關係，不能令被上訴人
負損害賠償責任。且乙○○於原審最後言詞辯論期日並稱：九十
二年五月六日聽到血液培養有革蘭氏陽性細菌，即改變使用對該
陽性細菌有效之第一線抗生素 Pencillin G，我認為使用該第一
線抗生素對革蘭氏陽性細菌比較有效，所以沒有使用後線抗生素
。革蘭氏細菌分為兩種，一種為陽性，一種為陰性，肺炎鏈球菌
與腦膜炎雙球菌就是屬於革蘭氏陽性，即使用 Pencillin G等語
，上訴人於是日亦稱血液培養有革蘭氏陽性細菌云云（分見原審
卷一六四、一六五頁），核與埔里榮民醫院黃木村病歷資料所附
其血液培養之報告，顯示為「革蘭氏陽性細菌 （Gram  postive
bacillus）」相符（見該病歷第二九頁），參諸民事訴訟法第四
百七十六條第二項關於言詞辯論筆錄記載當事人陳述之事實，第
三審法院得斟酌之規定旨趣，可認乙○○於發現血液培養有革蘭
氏陽性細菌時未予使用第三線廣泛性之抗生素，亦符合醫療慣例
而無可歸責之事由。原審以乙○○治療行為與黃木村死亡結果間
無因果關係，因而為上訴人敗訴之判決，經核於法並無違背。上
訴論旨，猶以醫界人手一冊之臨床抗生素手冊，就經驗性抗生素
之使用原則，即直陳盡可能選用較廣泛之經驗抗生素，乙○○未
依之及時使用為有過失等詞，並以原審採證、認事之職權行使及
其他贅述或與判決結果不生影響之理由，指摘原判決不當，求予
廢棄，不能認為有理由。
據上論結，本件上訴為無理由。依民事訴訟法第四百八十一條、
第四百四十九條第一項、第七十八條，判決如主文。
中    華    民    國  九十七  年    四    月   十七   日
                      最高法院民事第六庭
                          審判長法官  朱  建  男
                                法官  顏  南  全
                                法官  林  大  洋
                                法官  鄭  傑  夫
                                法官  蘇  清  恭
      本件正本證明與原本無異
                                      書  記  官
中    華    民    國  九十七  年    四    月  二十五  日
                                                      Ｅ


司法院資訊處製作；財團法人民間司法改革基金會備份。
